臺灣臺北地方法院民事判決
　　　　　　　　　　　　　　　　  111年度北簡字第3382號
原      告  顏東漢  
訴訟代理人  劉國斯律師
被      告  顏東勝  
訴訟代理人  吳娟娟  
            顏珮如  
            顏維成  
上列當事人間回復原狀等事件，於中華民國111年6月2日言詞辯
論終結，本院判決如下：
    主    文
被告應給付原告新臺幣陸萬陸仟陸佰零陸元，及自民國一百一十
一年五月四日起至清償日止，按年息百分之五計算之利息。
被告應自民國一百一十一年五月四日起按月給付原告新臺幣壹仟
壹佰伍拾肆元。
原告其餘之訴駁回。
訴訟費用新臺幣壹仟參佰參拾元由被告負擔二分之一，餘由原告
負擔。 
本判決第一項原告以新臺幣參萬參仟元供擔保後得假執行；被告
如以新臺幣陸萬陸仟陸佰零陸元為原告預供擔保後，得免為假執
行。
本判決第二項於每月履行期屆至後，於原告按月以新臺幣參佰元
為被告擔保後，得假執行。但被告如按月新臺幣壹仟壹佰伍拾肆
元為原告預供擔保，得免為假執行。
    事實及理由
壹、程序方面：
一、按「訴狀送達後，原告不得將原訴變更或追加他訴。但有下
    列各款情形之一者，不在此限：一、被告同意者。二、請求
    之基礎事實同一者。三、擴張或減縮應受判決事項之聲明者
    。四、因情事變更而以他項聲明代最初之聲明者。五、該訴
    訟標的對於數人必須合一確定時，追加其原非當事人之人為
    當事人者。六、訴訟進行中，於某法律關係之成立與否有爭
    執，而其裁判應以該法律關係為據，並求對於被告確定其法
    律關係之判決者。七、不甚礙被告之防禦及訴訟之終結者。
    」、「不變更訴訟標的，而補充或更正事實上或法律上之陳
    述者，非為訴之變更或追加」，民事訴訟法第255條第1項、
    第256條定有明文，此先敘明。
二、原告於民國110年9月22日起訴狀訴之聲明第1項係「被告應
    將坐落臺北市○○區○○段○○段000地號土地，門牌號碼臺北市○
    ○區○○路000號1樓建物，與坐落臺北市○○區○○段○○段000地號
    土地，門牌號碼臺北市○○區○○路000○0號1樓建物，兩建物間
    之如附圖1之A部分所示之承重之共用磚造牆壁（位置、面積
    、範圍，待鈞院測量後再變更聲明）予以回復原狀」，嗣於
    111年3月30日本院命臺北市○○○○○○○○○○○○區○○段○○段000○00
    0地號土地進行複丈，該所並繪製如附件所示之臺北市松山
    地政事務所收件日期文號民國111年3月2日信義土字第00860
    0 號土地複丈成果圖(下稱系爭土地複丈成果圖，見本院卷
    第161頁)。此外，經原告所委託訴外人璽安公司於同日至該
    址就系爭兩建物間之如原告起訴狀之附圖1之A部分所示之承
    重之共用磚造牆壁之長度、高度、厚度進行測量，測量所得
    結果分別為：長度420公分、高度330公分、厚度20公分(原
    證4號)。原告遂於111年5月3日將其訴之聲明第1項變更為「
    被告應將坐落臺北市○○區○○段○○段000000000地號土地，信
    義區永吉段一小段00000-000建號建物(門牌號碼臺北市○○區
    ○○路000號1樓)，與坐落臺北市○○區○○段○○段000000000地號
    土地，信義區永吉段一小段00000-000建號建物(門牌號碼臺
    北市○○區○○路000○0號1樓)，兩建物間之如附圖1之A部分所
    示之承重之共用磚造牆壁（長度420公分、高度330公分、厚
    度20公分）予以回復原狀。」，核其變更後之聲明，合於民
    事訴訟法第256條之規定，應予准許。
三、原告於110年9月22日起訴狀訴之聲明第2項係「被告應將坐
    落臺北市○○區○○段○○段000地號土地，門牌號碼臺北市○○區○
    ○路000號1樓建物內部之如附圖1之B斜線部分所示之增建物
    （位置、面積、範圍，待鈞院測量後再變更聲明）予以拆除
    暨騰空回復原狀後，並將該部分占有之建物返還予原告。」
    ，依據系爭土地複丈成果圖，被告佔用原告所有之坐落臺北
    市○○區○○段○○段000地號土地，門牌號碼臺北市○○區○○路000
    號1樓建物內部之如附圖2之A斜線部分所示之增建物，使用
    面積為6.87平方公尺。原告遂於111年5月3日將其訴之聲明
    第1項變更為「被告應將坐落臺北市○○區○○段○○段000000000
    地號土地，信義區永吉段一小段00000-000建號建物(門牌號
    碼臺北市○○區○○路000號1樓)內部之如附圖2之A斜線部分所
    示之增建物（使用面積6.87平方公尺）拆除並騰空返還原告
    。」，核其變更，合於謹依民事訴訟法第255條規定，應予
    准許。
四、原告111年5月3日追加其訴之聲明第3項、第4項為「被告應
    給付原告新台幣13萬3210元，及自本準備狀繕本送達之翌日
    即111年5月4日起至清償日止，按週年利率百分之五計算之
    利息。」、「被告應自111年5月4日起至騰空返還上開第二
    項聲明之建物之日止，按月給付原告新台幣2307元。」，核
    其訴之追加合於前開民事訴訟法第255條第1項、第256條之
    規定，應予准許。
貳、實體部分：　　
一、原告主張：
  ㈠原告所有坐落於臺北市○○區○○段○○段000地號土地，門牌號碼
    臺北市○○區○○路000號1樓房屋(下簡稱系爭房屋，原證1號)
    ，與被告所有坐落於臺北市○○區○○段○○段000地號土地，門
    牌號碼臺北市○○區○○路000○0號1樓房屋(下稱系爭263之1號1
    樓房屋)，二建物左右相鄰。此外，原告與被告均為前開各
    自所有系爭房屋之原始起造人，並均自66年11月初完成保存
    登記後取得所有權迄今。被告於72年間在其所有系爭房屋因
    經營桶裝瓦斯生意而有擺放瓦斯桶之需求，遂於原告不知情
    之情況下，先將如附圖1之A部分所示之承重之共用磚造牆壁
    拆除後，再於原告所有系爭房屋如附圖1之B斜線部分所示範
    圍內增設木造增建物，進而無權占用原告所有系爭房屋之專
    用部分，以遂行其擺放瓦斯桶之不當需求；雖被告嗣後於76
    年間改做廚具、水電等生意，已無擺放瓦斯桶之需求，且於
    原告發現上情後亦多次要求被告將上開木造增建物拆除、承
    重之共用磚造牆壁回復原狀，以維原告房屋產權及結構安全
    ，惟被告敷衍了事。原告依民法第767條第1項前段、中段等
    規定，訴請命被告將系爭承重之共用磚造牆壁回復原狀，並
    將系爭木造增建物拆除暨騰空回復原狀後而將該部分占有之
    建物返還予原告。另關於被告無權占用原告所有系爭房屋專
    用範圍致獲有相當於租金不當得利部分，亦應併給付原告。
　㈡並聲明：
　⒈被告應將坐落臺北市○○區○○段○○段000000000地號土地，信義
    區永吉段一小段00000-000建號建物(門牌號碼臺北市○○區○○
    路000號1樓)，與坐落臺北市○○區○○段○○段000000000地號土
    地，信義區永吉段一小段00000-000建號建物(門牌號碼臺北
    市○○區○○路000○0號1樓)，兩建物間之如附圖1之A部分所示
    之承重之共用磚造牆壁（長度420公分、高度330公分、厚度
    20公分）予以回復原狀。
  ⒉被告應將坐落臺北市○○區○○段○○段000000000地號土地，信義
    區永吉段一小段00000-000建號建物(門牌號碼臺北市○○區○○
    路000號1樓)內部之如附圖2之A斜線部分所示之增建物（使
    用面積6.87平方公尺）拆除並騰空返還原告。
  ⒊被告應給付原告新台幣13萬3210元，及自本準備狀繕本送達
    之翌日即111年5月4日起至清償日止，按週年利率5％計算之
    利息。
  ⒋被告應自111年5月4日起至騰空返還上開第二項聲明之建物之
    日止，按月給付原告2307元。
  ⒌原告願供擔保，請准宣告假執行。
二、被告則以：
　㈠房屋本來就是如此，被告父親給的，沒有不當得利。地下室
    是兩間通用，父親意思為地下室原告使用，被告使用這多的
    一點多坪。
　㈡證人所述的時間都不對，因為證人先蓋頂樓違建，72年開始
    蓋被告父親還在，蓋好因為有漏水所以找了顏榮根來修繕。
    修繕很多次，那道牆不是被告在動，也不是木造。如履勘一
    樣，那道牆本來就是這樣。那道牆壁我們都沒有動。少了多
    少約一坪多是父親做的，可以還原告，但是歸還的錢就不出
    ，而且也有安全疑慮。
　㈢並聲明：原告之訴駁回。
三、得心證之理由：　
　㈠按當事人主張有利於己之事實者，就其事實有舉證之責任，
    民事訴訟法第277 條前段定有明文，是民事訴訟如係由原主
    張權利者，應先由原告負舉證之責，若原告先不能舉證，以
    證實自己主張之事實為真實，則被告就其抗辯事實即令不能
    舉證，或其所舉證據尚有疵累，亦應駁回原告之請求（最高
    法院17年上字第917 號判例意旨參照）。又事實有常態與變
    態之分，其主張常態事實者無庸負舉證責任，反之，主張變
    態事實者，則須就其所主張之事實負舉證責任（最高法院86
    年度台上字第891 號判決意旨參照）。原告主張被告應拆除
    系爭承重牆、附圖2之A斜線部分所示之增建物(下簡稱系爭
    增建物)之事實，被告已對之否認為其所拆、所建，原告自
    應對系爭承重牆及增建物係被告所拆、所建之有利於己之事
    實負舉證責任。
  ㈡兩造之兄弟，即證人顏東隆證稱略以：「…（證人自施工至新
    廁所完工期間，原有之系爭兩建物間之店舖段之共用之承重
    、隔間磚造牆壁是否已被拆除？）是有一道牆，是當時的牆
    或是現在被修改過的牆我沒有辦法確定。（證人對於這面牆
    厚度及現況是否清楚？厚度及高度是否清楚？）記不得了。
    （證人自至新廁所完工期間，原告所有系爭松山路263 之1 
    號1 樓房屋室內之原廁所段尚存以外、店舖段已有木造做成
    之增建物，被告於該時已據此占用原告所有系爭松山路263 
    之1 號1 樓房屋室內空間？）因為有廁所，上面有木梯，可
    以放東西或住人。我不確定有沒有木造作成的增建物。粉刷
    白色不可能去敲，我上廁所就回去了。我父親用兩兄弟做起
    造人，兩房子都是我父親收房租，如何隔間也是父親處理。
    瓦斯店是爸爸出錢給親戚買的，我父親就買瓦斯店給顏東勝
    。…」等語，證人對系爭承重牆是否存在及系爭增建物是否
    為被告所建均答稱沒有辦法確定，可見原告對於其應負舉證
    責任之事實未能舉證，雖證人證稱其父親不可能拆除承重牆
    云云(本院卷第277頁第19行)，惟該部分之證詞為證人推測
    之詞，並非其親自見聞，自不能採為證據。系爭承重牆究竟
    何時為何人所拆除，又系爭增建物究竟何時所建，原告既無
    法證明，其訴之聲明第1項、第2項請求被告建回承重牆、拆
    除系爭增建物即屬無據，應予駁回。
　㈢按所有人對於無權占有或侵奪其所有物者，得請求返還之，
    對於妨害其所有權者，得請求除去之。民法第767條定有明
    文。無法律上之原因而受利益，致他人受損害者，應返還其
    利益，民法第179條定有明文。又無權占有他人房屋，可獲
    得相當於租金之利益（最高法院61年台上字第1695號判例參
    照）。次按城市地方房屋之租金，以不超過土地及其建築物
    申報總價額年息10％為限，而該規定於租用基地建築房屋準
    用之，土地法第97條第1項、第105條分別定有明文。又土地
    法第97條第1項規定之土地價額依法定地價，建築物價額依
    該管市縣地政機關估定之價額，同法施行法第25條著有明文
    ，而土地法第148條規定土地所有權人依土地法所申報之地
    價為法定地價，於平均地權條例施行區域，係指地政機關舉
    辦規定地價重新定地價時，土地所有權人在公告申報期間內
    自行申報之地價，如未於公告期間內申報地價者，以公告地
    價80％為其申報地價，平均地權條例第16條前段定有明文。
    公有土地及依本條例第16條規定照價收買之土地，以各該宗
    土地之公告地價為申報地價，免予申報，平均地權條例施行
    細則第21條前段第1項亦有明文可參。債務人無權占有系爭
    土地，則其獲有相當於租金之不當得利，並致債權人受有損
    害，債權人自得據此請求債務人給付相當於租金之不當得利
    。如附圖2A斜線部分目前既然被告不否認由其占有，其占有
    又無法律上之原因，原告據以請求相當於不當得利之損害，
    自應准許，茲審酌系爭房屋及土地坐落於松山區，並依據系
    爭土地、房屋所在位置、現場之工商發達之程度、交通等一
    切情狀，認以申報地價年息5％標準計算為適當，訴之聲明3
    部分，據以計算如下：
　⒈106年5月4日至107年5月3日一年期間部分：
  ⑴關於系爭房屋部分：
  ①106年5月4日至106年6月30日，合計58日部分：
    12萬1600元(課稅現值)×58/365(日數/年日數)×6.87/52.3(
    占用面積/課稅面積)×5％(年息)＝127元（四捨五入至整數）
    。
  ②106年7月1日至107年5月3日，合計307日部分：
    11萬9600元(課稅現值)×307/365(日數/年日數)×6.87/52.3 
     (占用面積/課稅面積)×5％(年息)＝661元（四捨五入至整數
    ）。
  ③上之①+②＝127＋661＝788元。
  ⑵關於系爭土地部分
  ①106年5月4日至106年12月31日，合計242日部分：
    13萬8775(公告地價)×80％(百分之80)×242/365(日數/年日數
    )×25.5(土地持分面積)×6.87/74.19(占用面積/建物總面積)
    ×5％(年息)＝8691元（四捨五入至整數）。
  ②107年1月1日至107年5月3日，合計123日部分：
    13萬167(公告地價)×80％(百分之80）×123/365(日數/年日數
    )×25.5(土地持分面積)×6.87/74.19(占用面積/建物總面積)
    ×5％(年息)＝4143元。
  ③上之①+②＝8691＋4143＝1萬2834元。
  ⑶系爭房屋788元+系爭土地1萬2834元＝1萬3622元。
  ⒉107年5月4日至108年5月3日一年期間部分：
  ⑴關於系爭房屋部分：
  ①107年5月4日至107年6月30日，合計58日部分：
    11萬9600元(課稅現值)×58/365(日數/年日數)×6.87/52.3(
    占用面積/課稅面積)×5％(年息)＝125元（四捨五入至整數）
    。
  ②107年7月1日至108年5月4日，合計307日部分：
    11萬7600元(課稅現值)×307/365(日數/年日數)×6.87/52.3(
    占用面積/課稅面積)×5％(年息)＝650元（四捨五入至整數）
    。
  ③上之①+②＝125＋650＝775元。
  ⑵關於系爭土地部分：
  ①107年5月4日至108年5月3日，合計365日部分：
    13萬167(公告地價)×80％(百分之80)×365/365(日數/年日數)
    ×25.5(土地持分面積)×6.87/74.19(占用面積/建物總面積)×
    5％(年息)＝1萬2295元（四捨五入至整數）。
  ⑶系爭房屋775元+系爭土地1萬2295元＝1萬3070元。
  ⒊108年5月4日至109年5月3日一年期間部分：
  ⑴關於系爭房屋部分：
  ①108年5月4日至108年6月30日，合計58日部分：
    11萬7600元(課稅現值)×58/365(日數/年日數)×6.87/52.3(
    占用面積/課稅面積)×5％(年息)＝123元（四捨五入至整數）
    。
  ②108年7月1日至109年5月3日，合計307日部分：
    11萬5500元(課稅現值)×307/365(日數/年日數)×6.87/52.3(
    占用面積/課稅面積)×5％(年息)＝638元（四捨五入至整數）
    。
  ③上之①+②＝123＋638＝761元。
  ⑵關於系爭土地部分：
  ①108年5月4日至108年12月31日，合計242日部分：
    13萬167(公告地價)×80％(百分之80)×242/365(日數/年日數)
    ×25.5(土地持分面積)×6.87/74.19(占用面積/建物總面積)×
    5％(年息)＝8151元（四捨五入至整數）。
  ②109年1月1日至109年5月3日，合計123日部分：
    13萬2186(公告地價)×80％(百分之80)×123/365(日數/年日數
    )×25.5(土地持分面積)×6.87/74.19(占用面積/建物總面積)
    ×5％(年息)＝4207元（四捨五入至整數）。
  ③上之①+②＝8151＋4207＝1萬2358元。
  ⑶系爭房屋761元+系爭土地1萬2358元＝1萬3119元。
  ⒋109年5月4日至110年5月3日一年期間部分：
  ⑴關於系爭房屋部分：
  ①109年5月4日至109年6月30日，合計58日部分：
    11萬5500元(課稅現值)×58/365(日數/年日數)×6.87/52.3(
    占用面積/課稅面積)×5％(年息)＝121元（四捨五入至整數）
    。
  ②109年7月1日至110年5月3日，合計307日部分：
    12萬6900元(課稅現值)×307/365(日數/年日數)×6.87/52.3(
    占用面積/課稅面積)×5％(年息)＝701元。
  ③上之①+②＝121＋701＝822元。
  ⑵關於系爭土地部分：
  ①109年5月4日至110年5月3日，合計365日部分：
    13萬2186(公告地價)×80％(百分之80)×365/365(日數/年日數
    )×25.5(土地持分面積)×6.87/74.19(占用面積/建物總面積)
    ×5％(年息)＝1萬2485元（四捨五入至整數）。
  ⑶系爭房屋822元+系爭土地1萬2485元＝1萬3307元。
  ⒌110年5月4日至111年5月3日一年期間部分：
  ⑴關於系爭房屋部分：
  ①110年5月4日至110年6月30日，合計58日部分：
    12萬6900元(課稅現值)×58/365(日數/年日數)×6.87/52.3(
    占用面積/課稅面積)×5％(年息)＝132元（四捨五入至整數）
    。
  ②110年7月1日至111年5月3日，合計307日部分：
    12萬4600元(課稅現值)×307/365(日數/年日數)×6.87/52.3(
    占用面積/課稅面積)×5％(年息)＝688元（四捨五入至整數）
    。
  ③上之①+②＝132＋688＝820元。
  ⑵關於系爭土地部分：
  ①110年5月4日至110年12月31日，合計242日部分：
    13萬2186(公告地價)×80％(百分之80)×242/365(日數/年日數
    )×25.5(土地持分面積)×6.87/74.19(占用面積/建物總面積)
    ×5％(年息)＝8278元（四捨五入至整數）。
  ②111年1月1日至111年5月3日，合計123日部分：
    13萬7922(公告地價)×80％(百分之80)×123/365(日數/年日數
    )×25.5(土地持分面積)×6.87/74.19(占用面積/建物總面積)
    ×5％(年息)＝4390元。
  ③8278+4390＝1萬2668元。
  ⑶系爭房屋820元+系爭土地1萬2668元＝1萬3488元。
  ⒍綜上所述，106年5月4日至111年5月3日止，系爭房屋及系爭
    土地遭被告占用合計5年之相當於租金之不當得利為6萬6606
    元（計算式：（1萬3622元＋1萬3070元＋1萬3119元＋1萬3307
    元＋1萬3488元＝6萬6606元）。
  ㈣關於訴之聲明四部分
  ⒈關於爭房屋部分： 
    12萬4600元(111年課稅現值)×365/365(日數/年日數)×6.87/
    52.3(占用面積/課稅面積)×5％(年息)×1/12(月數/年月數)＝6
    8元（四捨五入至整數）。
  ⒉關於系爭土地部分：
    13萬0000(000年1月公告地價)×80％(百分之八十)×365/365(
    日數/年日數)×25.5(土地持分面積)×6.87/74.19(占用面積/
    建物總面積)×5％(年息)×1/12(月數/年月數)＝1086元（四捨
    五入至整數）。
  ⒊系爭房屋68元+系爭土地1086元＝1154元。
  ⒋爰此，被告佔用坐落於原告所有之臺北市○○區○○段○○段000地
    號土地，門牌號碼臺北市○○區○○路000號1樓建物內部之如附
    圖2之A斜線部分（使用面積6.87平方公尺），應自111年5月
    4日起按月給付原告1154元。
四、從而，原告請求被告給付原告6萬6606元，及自本準備狀繕
    本送達之翌日即111年5月4日起至清償日止，按週年利率5％
    計算之利息。以及被告應自111年5月4日起按月給付原告115
    4元，即屬有據，應予准許。逾此部分之請求為無理由，應
    予駁回。
五、查原告陳明願供擔保聲請宣告假執行，然按就民事訴訟法第
    427條第1項至第4項 訴訟適用簡易程序 所為被告敗訴之判
    決，法院應依職權宣告假執行，民事訴訟法第389條第1項第
    3款定有明文，依上開規定，係法院職權宣告假執行，是原
    告假執行之聲請至多僅促使法院為職權之發動，予以駁回。
    並依同法第392條第2項規定，依職權宣告被告預供擔保後，
    得免為假執行。
六、本件事證已臻明確，兩造其餘攻擊防禦方法與判決之結果不
    生影響，爰不一一贅論，併此敘明。
七、訴訟費用負擔之依據：民事訴訟法第79條。本件訴訟費用額
    ，依後附計算書確定如主文所示金額。
中　　華　　民　　國　　111 　年　　7 　　月　　 5　　日
                      臺北簡易庭  法  官  趙子榮
以上正本係照原本作成
如對本判決上訴，須於判決送達後20日內向本庭提出上訴狀。如
委任律師提起上訴者，應一併繳納上訴審裁判費。
中　　華　　民　　國　　111 　年　　7 　　月　　 5　　日
                                  書記官  陳怡安
計   算   書：
項        目             金   額（新臺幣）    備    註
第一審裁判費             1330元
合        計             1330元